【裁判字號】    92,上訴,473
【裁判日期】    920507
【裁判案由】    違反著作權法
【裁判全文】
台灣高等法院台中分院刑事判決                  九十二年度上訴字第四七三號
    上  訴  人  臺灣台中地方法院檢察署檢察官
    被      告  丁○○
    選任辯護人  張欽昌
右上訴人因被告違反著作權法案件，不服臺灣台中地方法院九十一年度訴字第二八五
五號中華民國九十二年一月二十八日第一審判決（起訴案號：臺灣台中地方法院檢察
署九十一年度偵字第一一七六六號），提起上訴，本院判決如左：
    主      文
原判決撤銷。
丁○○擅自以重製之方法侵害他人之著作財產權，處有期徒刑陸月，如易科罰金，以
參佰元（即新台幣玖佰元）折算壹日。
扣案之「豐笙天地」廣告紙貳萬零壹佰伍拾張、建築說明書拾貳本及廣告看版壹塊均
沒收。
    事      實
一、丁○○係位於臺中市○○路○段一四九號美良企劃有限公司之負責人，緣丁○○
    於民國九十年初，受川一廣告社之委託，代為銷售位於彰化縣秀水鄉案名為「秀
    水大帝」之不動產，嗣因該案銷售狀況不佳，土地無法開發致該案未繼續進行，
  丁○○明知附件所示之美術圖形著作，曾運用在上開「秀水大帝」案之廣告文宣
    上，係著作權人戊○○、乙○○所共同享有著作權之美術圖形著作，非經著作權
    人等之同意或授權，不得擅自重製，竟於九十年底，受住商不動產大里店負責人
    林茂禎之委託，承攬位於豐原市名為「豐笙天地」之土地銷售案之廣告企劃事宜
    時，意圖促進該土地之銷售量，竟未經著作權人戊○○、乙○○之同意及授權，
    即擅自於「豐笙天地」之廣告紙、建築說明書及廣告看版上，重製附件所示之美
    術圖形著作，並予以散佈，嗣戊○○、乙○○於九十一年四月六日中國時報第九
    版上，發現「豐笙天地」之上開印有其等享有美術圖形著作財產權之廣告，始知
    上情，經警於九十一年六月四日十四時二十分許，持搜索票，前往位於臺中縣豐
    原市○○路一五五巷二二號「豐笙天地」之接待館執行搜索，當場扣得丁○○所
    有侵害戊○○、乙○○著作財產權之「豐笙天地」廣告紙二萬零一百五十張、建
    築說明書十二本及廣告看版一塊。
二、案經告訴人戊○○、乙○○向台中縣警察局提出告訴，移請台灣台中地方法院檢
    察署檢察官偵查起訴。
    理      由
一、訊據被告丁○○對於右揭時、地未經著作權人即告訴人戊○○、乙○○授權，擅
    自在上開「豐笙天地」廣告紙、建築說明書及廣告看版上重製前揭美術圖形著作
    ，作為不動產銷售之事實自白不諱，核與告訴人指訴情節相符，並有告訴人提出
    之「秀水大帝」建築設計圖、廣告宣傳單、目錄在卷及被告所重製之上開「豐笙
    天地」廣告紙二萬零一百五十張、建築說明書十二本及廣告看版一塊扣案可資佐
    證。
二、被告雖否認有何侵害告訴人著作財產權之犯行，辯稱：I系爭建築美術著作雖係
    告訴人戊○○出資聘請威鯨電腦影像工作室所繪製，但因告訴人與威鯨電腦間並
    未以契約約定著作財產權之歸屬，依法該著作財產權應係歸屬於威鯨電腦影像工
    作室所有，並非告訴人所享有。II威鯨電腦影像工作室負責人丙○○於原審雖證
    稱：已將系爭建築美術圖形賣斷予告訴人，惟未提出任何契約證明且依廣告業界
    慣例，並無所謂著作權賣斷之事，願舉出證人證明云云。本院查：(一)按出資聘請
    他人完成之著作，除前條情形外，以該受聘人為著作人，但契約約定以出資人為
    著作人者，從其約定；依前項規定，以受聘人為著作人者，其著作財產權依契約
    約定歸受聘人或出資人享有，未約定著作財產權之歸屬者，其著作財產權歸受聘
    人享有；依前項規定著作財產權歸受聘人享有者，出資人得利用該著作，著作權
    法第十二條定有明文。(二)本院卷附威鯨電腦影像工作室負責人丙○○出具之聲明
    書影本載明：「本人丙○○於工作室創立之始，對於委託之個案本工作室基於非
    原創設計者之立場，均未享受著作權利．．」等語，丙○○再分別於原審及本院
    調查時證稱：「系爭建築美術圖的圖樣，是告訴代理人庚○○所委託製作，由告
    訴人提供相關之建築藍圖、色塊圖樣及材料樣品等資料，經我輸入電腦，透過電
    腦繪圖軟體形成平面圖樣，在製作過程中，對於圖面之設計、佈局均係與告訴人
    溝通協調而成，並沒有加入我個人之構想，我們當初約定是全部賣斷，況且所有
    的構思都是告訴人提供的，製作後也交由告訴人全權使用，當時對於該美術圖形
    並沒有約定著作權之歸屬」「我公司成立七年多，受委託的案件也有七千多件，
    我從未想過要主張著作權，我認為我是勞務提供者，提供產品後，業主要修改、
    重製都不需要我們同意。我認定那是一個產品，一次賣斷，產品交付後就是業主
    的，與我們無關，我們沒有將這種觀念以書面表示出來，一般業界均是如此」等
    語。(三)被告所舉證人己○○於本院調查時亦證稱：伊曾經三次委託威鯨電腦影像
    工作室設計圖形，提供建築師所設計之建築設計圖形後，委託該公司以電腦繪出
    三Ｄ圖面，我們可以提出使用之建材及其他需求，在委託過程中均未提過賣斷或
    有關著作權問題，亦未以書面訂約等語。(四)綜合證人丙○○上開證述內容可知：
    I在其主觀認知中，包含著作權等一切權利均賣斷予業主即告訴人。II這種賣斷
    的觀念存在於業界之中。III其與告訴人間未就系爭圖形著作所有權為書面契約之
    約定。據此：依民法第一百五十三條之規定，當事人互相表示意思一致者，無論
    其為明示或默示，契約即為成立。是契約除法律有明文規定者外，不以書面為必
    要，亦不以明示意思表示為限，就本件言，參酌本件告訴內容，丙○○與告訴人
    間就系爭圖形著作之著作權歸屬，於委託繪製過程中顯有一致之認知，即歸業主
    即告訴人所有。丙○○及告訴人間於委託繪製過程中，即令未針對著作權為單一
    約定，然產品一切權能之賣斷既為兩者之共識，著作權之約定即包括於此項共識
    之中。至證人己○○證述，未曾提過賣斷或有關著作權問題云云，係其於丙○○
    間業務往來之描述，無法推論適用於本案，且就事理而言，亦無法排除丙○○與
    告訴人間默示共識存在甚明，自無從據此為被告有利認定。本件事證明確，被告
    犯行堪以認定。
三、核被告所為係犯著作權法第九十一條第一項之罪。公訴意旨認係犯同條第二項之
    意圖銷售或出租而擅自以重製之方法侵害他人之著作財產權，然本條項應係指，
    意圖銷售或出租重製之著作始足當之，就本件言，被告所欲銷售者係不動產而非
    該重製之著作，是起訴法條尚有未洽應予變更。原審不察，遽予無罪之諭知，自
    有未洽，檢察官上訴意旨，指摘原判決不當，非無理由，自應予撤銷改判，爰審
    酌被告犯罪之動機、目的、手段、生活狀況、智識程度、犯罪所生之損害應非重
    大及犯罪後態度等一切情狀，量處如主文第二項所示之刑，並諭知易科罰金之折
    算標準。扣案之「豐笙天地」廣告紙貳萬零壹佰伍拾張、建築說明書拾貳本及廣
    告看版壹塊，係被告所有因犯罪所得之物，依法宣告沒收。
五、據上論結，應依刑事訴訟法第三百六十九條第一項前段、第三百六十四條、第二
    百九十九條第一項前段、第三百條，著作權法第九十一條第一項，刑法第四十一
    條、第三十八條第一項第二款，罰金罰鍰提高標準條例第一條前段、第二條，判
    決如主文。
本案經檢察官甲○○到庭執行職務。
中      華      民      國     九十二      年     五      月    七      日
                               臺灣高等法院臺中分院刑事第四庭
                                     審判長法  官  洪  耀  宗
                                           法  官  蕭  錦  鍾
                                           法  官  劉  登  俊
右正本證明與原本無異。
被告不得上訴。
                                           書記官  鄧  智  惠
中      華      民      國      九十二  年      五      月      八      日
                                                                        Ａ


司法院資訊處製作；財團法人民間司法改革基金會備份。
